【裁判字號】    90,上更(一),253
【裁判日期】    901009
【裁判案由】    偽造文書等
【裁判全文】
臺灣高等法院臺南分院刑事判決             九十年度上更(一)字第二五三號   Ｇ
      上  訴  人
      即自訴人    甲  ○  ○
      自訴代理人  張  雯  峰  律師
      上  訴  人
      即  被  告  乙  ○  ○
                （即陳德水）
      選任辯護人  鄭  東  曉  律師
右上訴人因被告偽造文書案件，不服臺灣嘉義地方法院八十六年度自字第一一六號中
華民國八十七年八月十日第一審判決，提起上訴，判決後由最高法院第一次發回更審
，本院判決如左：
    主      文
原判決撤銷。
乙○○連續行使偽造私文書，足以生損害於公眾及他人，處有期徒刑貳年拾月。偽造
之「甲○○」印章壹顆及如附表所示之印文、署押均沒收。
    事      實
一、乙○○（原名陳德水）於民國八十四年十至十一月間之某日（時任中國農民銀行
    岡山分行經理），未經其兄陳謀（已於八十五年十二月十九日死亡）及陳謀
    之子甲○○二人之同意，竟意圖為自己不法之所有至嘉義縣溪口鄉美北村五一號
    擅自竊取（涉竊盜部分已逾告訴權之追訴權時效，詳後所述）陳謀所保管坐落
    嘉義縣溪口鄉○○段美北小段一五九、一六○、一六三、一八二號土地所有權狀
    （除其中一五九號係甲○○所有外，餘當時係陳謀所有，今已由甲○○繼承取
    得），明知陳謀、甲○○二人均未同意提供上開土地設定抵押之用，竟基於概
    括之犯意，利用不知情之代書向嘉義縣大林地政事務所提出抵押權登記之申請，
    使該所地政人員誤以為陳謀、甲○○為設定最高限額抵押新台幣（下同）二千
    四百萬元之抵押（義務）人而登載於職務上所掌之公文書，足以生損害於陳謀
    、甲○○及地政機關掌管抵押登記之正確性。又於八十四年十二月初，委由一不
    知情人之成年人偽刻「甲○○」之私章一顆及於七十七年四月二十一日以陳謀
    之名義辦理二百七十萬元時所留下之陳鐵謀（按名字係陳謀，印章係陳鐵謀）
    印章一顆，並請張秀香充當其借款之名義人（人頭），先於二紙借據及一紙約定
    書上盜蓋上「陳謀」及偽造「甲○○」二人之印文各一枚，並於其上偽造陳
    謀、甲○○之署押各一枚後，為向中國農民銀行（以下簡稱農銀）岡山分行貸款
    ，先於八十四年十二月八日持以向農銀嘉義分行對保，而該嘉義分行負責對保人
    員疏未依規定命對保人當面簽名、蓋章，且未確實核對前往對保者之身分，是否
    本人無誤，不察「陳謀」、「甲○○」二人並未前去對保。嗣乙○○又持上開
    借據及約定書，於八十四年十二月十二日向農銀岡山分行（承辦人傅清田、魏廷
    峻亦未核對保證人係出於偽造）詐借得二千萬元（先撥入張秀香帳戶，由陳德水
    運用），足以生損害於陳謀、甲○○。其後因陳謀於八十五年一月五日領取
    土地登記簿謄本時始發現。
二、案經甲○○向臺灣嘉義地方法院提起自訴。
      理      由
一、訊據上訴人即被告乙○○（原名陳德水，於八十九年九月二十九日改名）矢口否
    認右開犯行，辯稱伊係經其二哥陳謀同意願提供上開土地權狀充當連帶保證人
    （一千萬元內），伊並未竊取，而印章亦經陳謀同意，伊始託人刻印後，自行
    蓋在上開文件上云云。惟查：
  (一)證人即被告乙○○之長兄陳根證稱：陳謀保管上開權狀，並未借予他人去貸款
    ，陳謀亦不知被人拿去供貸款之擔保等語，經原審播放陳謀生前於八十五年
    一月廿一日之錄音帶，內有陳謀斥責被告偷拿伊保管之上開權狀，而證人陳根
    證稱該錄音帶確為陳謀之聲音無誤（見原審卷第八九頁），而證人陳錦鳳、陳
    吳秀蘭亦證稱所播放之錄音帶之談話時伊等均有在場等情在卷（見原審卷第八八
    頁）。次查被告於八十五年一月廿一日立切結書保證八十六年一月底前塗銷上開
    抵押，陳謀並於八十五年十月十九日以存證信函重申被告擅自拿取權狀去貸款
    ，催促依約履行，此有該存證信函在卷可參，證人即代為對保之許仁章於原審雖
    曾供證對保時被告、自訴人甲○○及陳謀均在場，惟被告於同日訊問時卻供述
    對保時僅伊與陳謀在場，所供顯有出入，而許仁章如未確實對保，將擔負責任
    ，故所供對保時上開三人在場不實堪認未確實對保。另銀行職員傅清田、魏廷峻
    於原審均證稱未見過陳謀與自訴人父子，證人張秀香亦證稱伊並未見過陳謀
    、甲○○二人，伊僅係被乙○○（即陳德水）利用充當名義借款人之人頭等語。
    設若被告確己取得陳謀之同意，何不邀陳謀、甲○○本人去對保簽名、蓋章
    ？況原審於八十七年七月廿九日訊問被告「偽填那些文件」時被告亦供稱係「借
    據、約定書」（詳原審卷一七七頁反面四－五行），此外，復有嘉義縣大林地政
    事務所函送本院之土地登記申請書、抵押權設定契約書等影本可資佐證。所辯已
    得自訴人等同意而為設定云云要非可取。
  (二)又以七十七年四月間，陳鐵謀所提供上開四筆土地，向中國農民銀行員林辦事處
    借款，設定最高限額抵押權四百萬元，實借二百七十萬元，有七十七年四月間在
    該行員林辦事處之印鑑卡（見一審卷第四十九至五十三頁）；雖七十七年四月間
    向中國農民銀行員林辦事處及八十四年十二月間同銀行岡山分行抵押借款之相關
    書類上，有「陳鐵謀」相同之印文，惟七十七年四月二十一日以陳謀之名義辦
    理二百七十萬元時係被告辦理時所留下之陳鐵謀印章一顆，縱七十七年四月間辦
    理貸款時被告刻陳鐵謀之印章時陳謀有同意，惟八十四年十二月間被告再貸款
    時復以該顆印章冒貸時，並未經陳謀之同意，此可由乙○○（即陳德水）所書
    寫之切結書、陳謀寄給乙○○之存證信函及錄音內容即可得知該筆二千萬元之
    借款確未經陳謀之同意，又何以被告能清淅記得十餘年前即七十七年四間之陳
    鐵謀印文與八十四年十二月間之印文相同，更足見該顆印章一直留在被告處，因
    而被告乙○○所辯七十七年四月間向中國農民銀行員林辦事處及八十四年十二月
    間同銀行岡山分行抵押借款時陳鐵謀之印文相同，亦不能作為被告有利之證據。
  (三)又本院請甲○○將其父陳謀在家中所有之印章找出供鑑定時，甲○○共找出六
    顆有關陳鐵謀之印章，本院將之送請調查局鑑定結果，該六顆陳鐵謀之印章均與
    七十七年四月間向中國農民銀行員林辦事處及八十四年十二月間同銀行岡山分行
    抵押借款之陳鐵謀印文不相同，並有法務部調查局九十年九月二十日鑑定通知書
    附於本院卷足稽，又該二次借款姓名之筆跡均非陳謀所書寫，此可由陳謀平
    常之姓名筆跡對照即可知（見原審第一０四頁），是八十四年十二月間之二千萬
    元貸款應係被告擅自所為，而非經陳謀之同意，已甚為明確。
  (四)綜上所述，被告乙○○有上開偽造私文書等之犯行，已彰彰明甚，其所辯純係飾
    卸之詞，不足採信，罪證明確，被告犯行堪以認定。
二、核被告冒自訴人及陳謀之名偽造約定書、借據、土地登記申請書、抵押權設定
    契約書，並分別提出於該管地政機關及農銀岡山分行，足以生損害於地政機關管
    理之正確性及農銀岡山分行核准放款之正確性，所為係犯刑法第二百十六條、第
    二百十條之行使偽造私文書罪，其向地政機關提出土地登記申請書、抵押權設定
    契約書部分，同時觸犯同法第二百十四條之使公務員登載不實罪，為想像競合犯
    ，應從一重之行使偽造私文書罪處斷。又被告先以偽造之土地登記申請書、抵押
    權設定契約書等私文書，向地政機關為中國農民銀行岡山分行，設定最高限額之
    二千四百萬元抵押權，後又偽造借據、約定書，持向同銀行嘉義分行對保行使，
    對保後，被告再將借據及約定書等持回岡山分行，交由經辦人辦理抵押借款之手
    續，被告則就偽造之文書言，向地政機關行使者，有土地登記申請書、抵押權設
    定契約書二種；向銀行行使者，有約定書及借據（係二張，分別為一千二百萬元
    、八百萬元）二種；時間上，有先後之分，顯係以概括犯意為之，為連續犯，對
    行使偽造私文書部分，應依連續犯之規定，加重其刑，公訴人未論予連續犯，尚
    有未洽。又被告向農銀岡山分行借款部分另犯同法第三百三十九條第一項之詐欺
    取財罪。其偽造甲○○、陳謀署押、盜用陳謀之印章、印文及偽造甲○○印
    章、印文之為偽造私文書之部分行為，而偽造私文書之低度行為復為行使偽造私
    文書之高度行為所吸收，均不另論罪。所犯上開行使偽造私文書與詐欺罪間有方
    法、結果之牽連關係，應從一重之行使偽造私文書罪處斷，自訴人雖僅就犯罪事
    實一部起訴，惟使公務員登載不實罪既與起訴部分有裁判上一罪關係，本院自得
    併予審究。其利用不知情之已成年人偽造印章及利用不知情之代書行使偽造私文
    書應論以間接正犯。
三、原審因予論科，量處有期徒刑二年八月固非無見，惟查：（一）原審疏未就被告
    提出於地政機關之土地登記申請書及抵押權設定契約書上偽造之「甲○○」之印
    文及偽造陳鐵謀、甲○○署押諭知沒收即有未洽。（二）原審就被告行使偽造私
    文書部分，未論予連續犯，亦有未洽。被告上訴否認犯罪，自訴人上訴指原審量
    刑過輕云云雖均無可取，惟原判決既有可議，自應予撤銷改判。爰審酌被告身為
    農銀岡山分行經理，與被害人有血親關係，犯罪之方法、所生之危害、犯後至今
    尚有一千五百七十萬元未償，且未塗銷上開抵押權登記等一切情狀，量處如主文
    第二項所示之刑，被告偽造之「甲○○」之印章一枚，及如附表所示「甲○○」
    之印文及陳鐵謀、甲○○署押應依刑法第二百十九條併予宣告沒收。至陳鐵謀之
    印章係七十七年四月間被告以陳鐵謀之名義辦理貸款後留下，不能證明係被告偽
    刻，是被告於八十四年十二間以陳鐵謀之印章貸款之該顆印章應係盜用，本院認
    不另宣告沒收，併此明。
四、自訴意旨另略以：被告擅自竊取陳謀保管之上開文件並涉有竊盜罪嫌云云。惟
    按告訴或請求乃論之罪，已不得為告訴或請求者，不得再行自訴。不得提起自訴
    而提起者，應論知不受理之判決。刑事訴訟法第二百三十七條第一項、第三百二
    十二條及第三百三十四條分別定有明文。又於直系血親、配偶或同財共居親屬之
    間或其他五親等內血親或三親等內姻親之間，犯本章之罪（即竊盜罪）者，須告
    訴乃論。刑法第三百二十四條第二項亦定有明文。次按竊盜罪係侵害他人之財產
    監督管理權，上開權狀保管人陳謀與本件被告係親兄弟關係為二親等旁系血親
    ，而親屬間竊盜係相對告訴乃論之罪，其告訴應自得為告訴之人知悉犯人之時起
    六個月為之，自訴人自承其父陳謀於八十五年一月五日即知被告行竊之事，並
    要求被告於同年月廿一日書立切結書，據此可知陳謀確於八十五年一月即知被
    告行竊，而自訴人遲至八十六年十一月十日始向本院提起自訴，揆諸上揭條文
    ，應不得就竊盜部分提起自訴，惟因自訴人認此竊盜部分與右開各罪間具牽連犯
    之關係，爰不另為不受理判決之諭知。
據上論斷，應依刑事訴訟法第三百六十九條第一項前段、第三百六十四條、第二百九
十九條第一項前段、第三百四十三條、刑法第二百十六條、第二百十條、第三百三十
九條第一項、第二百十四條、第五十五條、第五十六條、第二百十九條、罰金罰鍰提
高標準條例第一條前段，判決如主文。
中    華    民    國      九十      年      十      月        九        日
                                  臺灣高等法院臺南分院刑事第六庭
                                      審判長法官  楊    明    章
                                            法官  戴    勝    利
                                            法官  顏    基    典
右正本證明與原本無異。
如不服本判決，應於判決送達後十日內向本院提出上訴狀，其未敘述理由者並應於提
出上訴狀後十日內向本院補提理由書（應附繕本)。
                                      法院書記官  呂    嘉    文
中    華    民    國      九十      年      十      月        十一      日
附錄：本判決論罪科刑法條：
刑法第二百十六條：行使第二百十條至第二百十五條之文書者，依偽造、變造文書或
                  登載不實事項或使登載不實事項之規定處斷。
刑法第二百十條：偽造、變造私文書，足以生損害於公眾或他人者，處五年以下有期
                徒刑。
附表：
┌─┬──────────────────────────────────
│一│八十四年十一月廿三日土地登記申請書上申請人欄偽造之「甲○○」、「陳
│  │謀」之署押二枚及偽造「甲○○」印文一枚。
├─┼──────────────────────────────────
│二│八十四年十一月廿三日抵押權設定契約書上訂立契約人欄上偽造之「甲○○」
│  │、「陳謀」之署押二枚及偽造「甲○○」印文一枚。
├─┼──────────────────────────────────
│三│八十四年十二月十二日借據（二張）連帶保證人欄上偽造之「陳謀」、「陳
│  │幸旺」署押各二枚及偽造「甲○○」印文二枚。
├─┼──────────────────────────────────
│四│約定書上立約定書人欄偽造之「甲○○」、「陳謀」之署押二枚及偽造「陳
│  │幸旺」印文一枚。
└─┴──────────────────────────────────


司法院資訊處製作；財團法人民間司法改革基金會備份。
